臺中高等行政法院判決　　　　　　　　　　　　　　　九十一年度訴字第六二三號
　　　　　　　　　　　　　　　.
　　原　　　告　甲○○
　　訴訟代理人　戊○○
　　被　　　告　交通部公路總局臺中區監理所
　　代　表　人　乙○○
　　訴訟代理人　己○○
　　　　　　　　丁○○
　　　　　　　　丙○○
右當事人間因牌照稅事件，原告不服交通部中華民國九十一年五月二十九日交訴九一
字第○三四四八○號訴願決定，提起行政訴訟。本院判決如左︰
　　主  文
原告之訴駁回。
訴訟費用由原告負擔。
　　事  實
甲、事實概要：緣原告所有ＱＪ─四三七八號自用小客車因未依規定參加車輛定期檢
    驗（指定檢驗日期為民國八十五年十月二十九日），於八十七年三月七日遭被告
    逕行註銷該車牌照，復因該車尚積欠八十五、八十六及八十七年度（至八十七年
    五月十四日止）汽車燃料使用費，被告遂於九十年十二月以雙掛號郵寄歷年累欠
    催繳繳納通知書限期繳納，原告於九十年十二月五日收受該催繳繳納通知書後，
    多次向被告陳情及申復，被告於九十一年一月二十五日以九一中監彰字第九一○
    一九七○號函函復原告依相關法令規定，仍須依法繳納八十五年汽車燃料使用費
    ，且註銷日期係經法定程序所為，而非自行認定。原告不服，就其車輛遭註銷其
    牌照及八十五、八十六及八十七年度（至八十七年五月十四日止）汽車燃料使用
    費催繳繳納通知書事件皆表不服，分別提起訴願，經訴願機關併為決定，關於車
    輛遭註銷其牌照部分，訴願決定不受理；又催繳該車八十五年至八十七年五月十
    四日止汽車燃料使用費，則予訴願駁回，原告仍不服，遂提起行政訴訟。
乙、兩造聲明：
一、原告聲明求為判決：訴願決定及原處分（包含八十五、八十六及八十七年燃料稅
    部分）均撤銷。車號ＱＪ─四三七八號註銷牌照日期應為八十六年四月二十九日
    。
二、被告聲明求為判決：原告之訴駁回。
丙、兩造之陳述：
壹、原告起訴意旨略以：
一、關於不服車號ＱＪ─四三七八自小客貨車逾檢註銷之裁定日期之部分：
（一）按本件系爭小客車係逾檢六個月以上，依道路交通管理處罰條例第十二條規定
      其處罰為罰鍰及註銷牌照，原告自始對該處分即未曾表示不服。原告所不服者
      ，乃係被告以行政程序之名，違法將註銷日期擅延年餘，既然原告係不服被告
      之行政程序所為之處分，而非不服交通管理處罰條例第八條之主管機關依第十
      二條所為之處罰，顯然本件並不符合交通管理處罰條例第八十七條（下稱處罰
      條例）之構成要件，是訴願決定不受理顯無理由。
（二）次按行政程序法第四條規定，行政行為應受法律及一般法律原則拘束，而被告
      謂註銷車輛牌照需經「舉發」、「裁決」等行政程序，然該行政程序係在執行
      原告車輛逾檢六個月以上之法律規定，亦即係執行道路交通管理處罰條例第十
      七條之規定，自應受該條例之拘束，其執行之內容亦應與該條例相符，被告無
      權擅延法定註銷日期之期限，顯係違法。再者，衡諸上開處罰條例第八十七條
      規定，其立法意旨乃因汽車若逾檢甚久，則車況不良之情形可能因車主疏忽未
      予檢修而易肇禍，為防範未然，自有必要限制危險車輛行駛於道路，以保障人
      民生命及財產之安全，及避免車主心存僥倖。既法有明文，則原告於八十六年
      四月三十日由彰化監理站電話服務人員告知，依規定原告所有之車輛已遭註銷
      牌照時，原告當即停駛該車，然其卻遲至一年後始註銷該牌照，致原告一年內
      無法使用該車，而該所解釋認為在裁決前之逾檢行為並不構成註銷牌照之法律
      要件，如此無異鼓勵違法者心存僥倖，實有不當。且該所之裁決方式顯無助於
      交通管理目的之達成，其可能造成之損害與達成交通安全管理目的之利益亦明
      顯失之均衡，已然違反比例原則及憲法第十五條之規定。
（三）按「裁決」書係道路交通管理處罰條例第八十七條規定聲明異議所必備之文件
      ，其送達與否關係人民訴訟權益至鉅。原告迄今只收受被告對原告所有ＱＪ─
      四三七八號自小客貨車因逾檢所為之「舉發」書，而逕行註銷該車牌照之「裁
      決」書則仍未送達被告。被告為掩其瑕疵，乃藉口該文件僅保留一年，以使八
      十七年五月十五日已確定之案件，其未繳之牌照稅在八十七及八十八年均未向
      原告催繳，卻拖至八十九年四月初始向原告催繳，原告於收受該催繳書後方知
      被告所裁定之註銷日期竟與當初彰化監理站電話服務人員所告知逾檢註銷日期
      者不同，此亦為何以原告親至該站陳情係於八十九年四月七日及十日，而非發
      生在被告所謂裁決日（八十七年五月十五日）之期間內。再者，若被告於八十
      七年五月十五日後即將該裁決書送達原告，原告於八十九年四月七日及十日兩
      度親至該站陳情時，該站即應提及若依道路交通管理處罰條例第八十七條規定
      該案異議期限已過，又若依行政程序法規定採取行政救濟其期限最長也不超過
      一年，行政救濟期限亦已超過，然原告在與被告接洽過程中，從未見被告有此
      主張，甚且在九十一年一月二十五日九一中監彰字第九一○一九七○號函說明
      略以：若台端不服本站所為之行政處分，得依法於本函到達次日起三十日內向
      交通部提起訴願，顯然該裁決書之法律救濟期限規定因被告未送達書而不存在
      。
二、關於車號ＱＪ─四三七八自小客貨車八十五年汽車燃料費催繳案部分：
（一）按八十一至八十四年度及八十六年度之汽燃費單據確均有「本收據請保存五年
      」之註記，足以使人民養成對該收據僅保存五年之習慣，被告多年慣行之事實
      顯已成立，除非法律另有規定八十五年度之汽燃費收據須保存較五年為長之時
      間，否則，依民法第一條之規定，八十五年度之汽燃費收據保存之年限仍應為
      五年。今被告自八十一至八十六年止，六年內五度在繳稅收據上註記保存五年
      ，獨漏八十五年度未加註保存年限，即主張該年度之收據應永久保存，顯有違
      行政程序法第八條所揭示誠信原則。又民法第一百零二條第二項規定，當收據
      已超過五年保存期限時，被告已不能再行要求提示該收據。
（二）被告原有長達五年以上之時間可行使催繳八十五年度汽燃稅之權利，其怠於行
      使並不可歸責於原告。又關於八十五年度汽燃費之公法請求權時效，縱如被告
      所述為十五年，惟該請求權應以原告確無繳納該筆稅款時始得行使，否則有重
      複課稅侵佔人民財產之虞。今被告以電腦資料中確無該筆繳納記錄，遽以行使
      請求權，惟按原告公司車號Ｈ八─九九八三之車輛，曾因原告所依據之電腦資
      料有誤，致原告遭被告重複課徵八十七年度之牌照稅，顯見被告之電腦資料並
      非為絕對可信，故被告須先能證明其電腦資料決無錯誤之發生可能，始得據為
      原告確無繳納之證據。
貳、被告答辯意旨略以：
一、有關原告其所有ＱＪ─四三七八號自用小客車之逾檢註銷日期部分：
（一）按八十六年一月二十二日修正公布並核定自八十六年三月一日施行之道路交通
      管理處罰條例（以下簡稱處罰條例）第十七條第一項條文及違反道路交通管理
      事件統一裁罰標準及處理細則第二條第一項、第十一條及第四十六條第二項之
      規定，被告當初即依據前揭規定及在考量逾檢積案處理能力（處罰條例修正前
      累積大量逾檢車輛，舉發後回站檢驗無法負荷，車輛大排長龍）之情況下，於
      八十七年三月七日舉發系爭小客車逾期未檢驗（指定檢驗日期為八十五年十月
      二十九日），並於八十七年五月十五日因車主未到案，逕行註銷該車牌照，於
      法並無不合。
（二）有關原告指稱於八十六年四月三十日由被告電話服務人員獲知系爭小客車已遭
      註銷牌照後即停駛該車乙節，此應係原告誤解法令規定自行認定，因依前揭說
      明，該車當時既尚未被掣單「舉發」，車籍仍為正常，服務人員又怎會告知該
      車已遭註銷牌照，又如原告當時已知車輛遭註銷牌照，為何遲遲未將號牌繳回
      ，並結清該車之稅費。再者，依據道路交通安全規則第二十五條、第三十條第
      一項及第三十二條第二項、及使用牌照稅法第十三條等規定，車輛因故擬停止
      使用時，車輛所有人應主動依法向公路監理機關申辦報停、報廢、繳銷並繳回
      牌照以停止稅費之徵收，否則視同該車仍在使用中。
（三）有關原告稱被告八十九年四月十三日（八九）中監彰字第八九三○六二六號函
      （函復原告維持原註銷日期之處分）之送達時間及收受人均不詳乙節，按公文
      書及稅單之送達一般皆交郵局郵遞，而依郵政規則第二百二十五條規定國內郵
      件自交寄之日逾六個月郵局得不予查詢，況該函不論係自行送達或交郵局送達
      ，原告皆應已收受該函，因被告係於九十年十二月三十一日函復原告之九十年
      十二月二十日陳情書時，才再次檢附該函影本，而原告卻能於九十年十月二十
      六日向彰化縣稅捐稽徵處申請撤回行政執行案時即援引該函，如原告之前未曾
      收受該函，何以能一字不漏引用該函之發文日期與字號。
（四）有關車輛逾檢註銷牌照需經「舉發」、「送達」、「裁決」等法定行政程序，
      除係依據「違反道路交通管理事件統一裁罰標準及處理細則」之規定外，執行
      過程亦須遵守行政程序，即註銷車輛牌照處分前須經法定程序掣單舉發（通知
      ）車輛所有人車輛逾檢，俟車輛所有人不依指定日期到案檢驗，再裁決註銷車
      輛牌照（亦須通知車輛所有人），此項程序係為保障車輛所有人之權益，又如
      車輛所有人不服前項之舉發或裁決，得依處罰條例第九條第一項之規定，於十
      五日內向處罰機關陳述意見或提出陳述書，或依同條例第八十七條第一項之規
      定，於接到裁決之翌日起二十日內，向管轄地方法院聲明異議。故非經法定程
      序之處分即屬違法，非如原告所言，無須經「舉發」、「送達」、「裁決」等
      法定程序即予註銷牌照處分。況逕行註銷牌照係一種「處分」，車主不能依靠
      這種處分來達到停止稅費徵收之目的。
（五）又原告稱係不服被告機關之行政程序所為之處分，而非不服處罰條例第八條之
      主管機關依第十二條（應係第十七條）所為之處罰乙節，按該行政程序係依據
      「違反道路交通管理事件統一裁罰標準及處理細則」所為，而該細則又係依據
      「道路交通管理處罰條例」所訂定，經查系爭小客車遭逾檢註銷案，原告已逕
      向臺灣彰化地方法院提出聲明異議在案，併予陳明。
二、有關ＱＪ─四三七八號自用小客車遭催繳八十五年汽車燃料使用費部分：
（一）有關原告指稱公司另一車輛因收到八十七年使用牌照稅催繳書而重複繳納，經
      以電話向被告查詢為何已繳納兩個月後再收到催繳書而質疑電腦發生錯誤乙節
      ，經調查該車八十七年本稅於八十七年六月一日繳納（已逾繳納期限），而電
      腦八十七年六月十日才銷號，其八十七年七月三十日重繳，應是作業擷檔之時
      間差問題。按車輛所有人如已依期限繳納稅費，但因監理或稅捐單位銷號及擷
      檔作業時間差關係，又收到催繳書後，以電話查詢催繳原因，經承辦人員再次
      查核電腦繳納銷號紀錄，如該筆稅費已繳納銷號，則請車輛所有人依該催繳書
      之提示將之作廢，如該筆稅費仍未銷號，則請車輛所有人傳真或影印原繳納收
      據送監理單位查明原因。故本件之重複繳納係因車輛所有人逾期繳納在先，造
      成彰化縣稅捐稽徵處於挑檔催繳時，該筆繳納紀錄電腦尚未銷號，於是列印催
      繳繳款書通知車輛所有人，此純粹是作業時差所造成，非電腦發生錯誤。同理
      ，原告檢附之ＱＪ─四三七八號車（換牌前車號六九七─一九○八）八十一至
      八十四年度汽車燃料使用費收據，被告之電腦均有繳納紀錄，唯獨遭催繳之八
      十五年汽車燃料使用費（電腦無繳納紀錄）原告無法提示繳款收據，此又豈能
      懷疑被告之電腦發生錯誤。
（二）有關八十五年度汽車燃料使用費繳款書保存年限部分，係自八十五年起整批列
      印之汽車燃料使用費開徵及催繳繳款書收據聯，並無五年保存期限之註記；尚
      有五年保存期限註記者，應係個別申請「補發」之繳款書，然本件之八十五年
      汽車燃料使用費開徵繳款書，被告除於八十五年七月開徵前整批寄發予車輛所
      有人外，因原告未依期限繳納（電腦無繳納紀錄），復於八十五年十一月九日
      送達限繳日期為八十五年十一月二十日之催繳繳款書，可知當時即無該車之八
      十五年汽車燃料使用費繳納紀錄，原告於收受該催繳繳款書後，如有疑義即應
      依前項說明辦理查詢，如無疑義則應持繳款書繳納，惟被告至今仍無該筆繳納
      紀錄。對於車輛所有人宣稱已繳納汽車燃料使用費而公路主管機關並無該筆繳
      納紀錄者，應由車輛所有人提示收據或相關資料（如繳納日期及地點）供公路
      主管機關查核。
（三）有關八十五年度汽車燃料使用費之公法上請求權時效部分，依交通部九十年十
      一月二十一日交路九十字第○六五五四四號函及九十一年二月十五日交路字第
      ○九一○○二一三九八號函釋示意旨，於行政程序法施行前已發生之公法上請
      求權之消滅時效期間，依法務部九十年三月二十二日法九十令字第○○八六一
      七號令釋示，並不適用行政程序法第一百三十一條第一項之規定，而應依行政
      程序法施行前有關法規之規定，無相關法規規定者，得類推適用民法消滅時效
      之規定，亦即縱使殘餘期間，自行政程序法施行日起算較五年為長者，仍依其
      規定，故行政程序法施行前徵收之汽車燃料使用費之公法上請求權時效，仍應
      依民法第一百二十五條之規定辦理，並非原告所稱法律所未規定而可依習慣者
      。
（四）有關原告質疑本件催繳作業逾五年部分，被告雖已於八十五年十一月九日送達
      限繳日期為八十五年十一月二十日之八十五年汽車燃料使用費催繳繳款書，惟
      為顧及車輛所有人之權益，被告乃依交通部九十年二月十六日交路九十字第○
      ○一五三○號函檢送之「研商公路法第七十五條規定逾期不繳納汽車燃料使用
      費罰鍰基準（草案）」（該罰鍰基準交通部已於九十年三月一日交路九十字第
      ○○一九○九號公告）會議記錄八、商定事項(二)：「前項罰鍰基準公告施行前
      ，已辦理汽車燃料使用費催繳之案件，其限繳期限已屆滿者，原即得依公路法
      有關規定處以罰鍰，惟為顧及車輛所有人之權益，該類案件之繳納期限宜自罰
      鍰基準公告施行之日重新起算，如仍逾期不繳納者，則依規定處以罰鍰。」之
      決議，於九十年十二月五日再度送達限繳日期為九十年十二月三十一日之歷年
      累欠汽車燃料使用費催繳繳款書。
　　理  由
甲、關於原告不服被告對其所有之車號ＱＪ─四三七八號自小客貨車逾檢註銷牌照及
    請求該車註銷牌照日期應為八十六年四月二十九日之部分：
一、按原告之訴有訴訟事件不屬行政法院之權限者，行政法院應以裁定駁回之。行政
    訴訟法第一百零七條第一項第十款定有明文。又「依道路交通管理處罰條例第七
    十五條規定，受處分人不服第十四條（修正前之規定）主管機關所為之處罰，得
    於接到裁決書之翌日起十日內向管轄地方法院聲明異議，．．．此項適用特別規
    定之程序，自不得循通常訴願程序提起訴願及行政訴訟。」，改制前行政法院六
    十年度裁字第二五二號著有判例。經查，原告所有車號ＱＪ─四三七八自小客貨
    車，因依規定參加車輛定期檢驗（指定檢驗日期為八十五年十月二十九日），於
    八十七年三月七日遭被告彰化監理站製單告發，因原告未依期到案，被告於八十
    七年五月十五日依八十六年一月二十二日修正公布自同年三月一日實施之道路交
    通管理處罰條例第十七條第一項之規定（同條例第八條第一項第一款規定，違反
    第十二條至第六十八條之規定，由公路主管機關處罰。）裁決逕行註銷該車牌照
    ，又同條例第八十七條第一項規定，受處分人不服第八條主管機關所為之處罰，
    得於接到裁決書之翌日起十五日內向管轄地方法院聲明異議，是原告對此裁決如
    有不服（其主張該裁決書之裁定系爭車輛之註銷日期為八十七年五月十五日有誤
    ，顯已表示對該裁定不服），自應依上開規定向管轄法院聲明，是其對此部分向
    訴願機關提起訴願，訴願機關予以訴願不受理，依首開說明，並無不合，原告對
    之提起行政訴訟，仍難謂為合法，此部分與後述部分併予予本判決駁回。
二、另關於原告請求被告對於其所有車號ＱＪ─四三七八自小客貨車之註銷牌照日期
    應為八十六年四月二十九日之部分，按原告所有該車輛未依限期參加定期檢驗，
    此係屬公路主管機關之被告，應依職權依道路交通管理處罰條例第十七條第一項
    之規定，視車輛所有人違反定期檢驗之期間予以處罰之問題，車輛所有人並無主
    動請求公路主管機關對其處罰之權利，是依原告主張之事實，其為違反此規定者
    ，請求被告為上開處分，自屬無據，訴願機關對此部分，仍以前開理由為不受理
    之決定，雖有未洽，結果並無不同，應予維持，原告此部分之訴，為無理由，併
    予駁回，至原告有關此部分之實體上主張，自無審酌之必要，併予敘明。
乙、關於被告催繳原告所有ＱＪ─四三七八號自用小客車八十五年至八十七年五月十
    四日止之汽車燃料使用費部分：
一、此部分原告訴稱：八十一至八十四年度及八十六年度之汽燃費單據確均有「本收
    據請保存五年」之註記，依此足使人民養成對該收據僅保存五年之習慣，除非法
    律另有規定八十五年度之汽燃費收據須保存較五年為長之時間，否則，依民法第
    一條之規定，八十五年度之汽燃費收據保存之年限仍應為五年。被告主張八十五
    年度之收據應永久保存，顯有違行政程序法第八條所揭示誠信原則。又民法第一
    百零二條第二項規定，當收據已超過五年保存期限時，被告已不能再行要求提示
    該收據。再被告原有長達五年以上之時間可行使催繳八十五年度汽燃稅之權利，
    其怠於行使並不可歸責於原告。又關於八十五年度汽燃費之公法請求權時效，縱
    如被告所述為十五年，惟該請求權應以原告確無繳納該筆稅款時始得行使，原告
    公司車號Ｈ八─九九八三之車輛，曾因原告所依據之電腦資料有誤，致原告遭被
    告重複課徵八十七年度之牌照稅，顯見被告之電腦資料並非為絕對可信，故被告
    須先能證明其電腦資料決無錯誤之發生可能，始得據為原告確無繳納之證據等云
    。
二、按「公路主管機關，為公路養護、修建及安全管理所需經費，得徵收汽車燃料使
    用費；其徵收費率，不得超過燃料進口或出廠價格百分之二十五。汽車燃料使用
    費之徵收及分配辦法，由交通部會商財政部定之；其有關市區道路部分之分配比
    例，由交通部會商內政部辦理之。」、「汽車所有人不依規定繳納汽車燃料使用
    費者，公路主管機關應限期通知其繳納，逾期不繳者，處一百元以上一千元以下
    罰鍰，並停止其辦理車輛異動或檢驗。」，分別為公路法第二十七條及第七十五
    條所明定。雖行政程序法第一百三十一條第一項規定「公法上之請求權，除法律
    有特別規定外，因五年間不行使而消滅。」，惟依同法第一百七十五條之規定，
    該法於九十年一月一日施行。是本件系爭汽車燃料使用費，係在行政程序法施行
    前，公路主管機關徵收系爭汽車燃料使用費之公法上請求權，其請求權時效完，
    因公路法並未有徵收期間之特別規定，仍應類推適用民法第一百二十五條前段之
    規定，請求權因十五年間不行使而消滅。交通部九十年十一月二十一日交路九十
    字第○六五五四四號函及法務部九十一年二月五日法律字第○九一○○○三二六
    四號函之二函釋意旨亦同。
三、至原告訴稱八十五年度之汽車燃料使用費收據應有「本收據請保存五年」之註記
    乙節，按繳納汽車燃料使用費依上開公路法規定係汽車所有人之義務，汽車所有
    人如有繳納之事實，公路主管機關如認為尚未繳納，汽車所有人自應提出相關事
    證以資證明其業已繳納該費用，八十五年度之汽車燃料使用費收據縱有「本收據
    請保存五年」之記載，此係為公路主管機關建議繳費人保留證據之方法，又保留
    證據與事實之認定係屬二事，不得謂此收據之記載，即可解為各年度該費用於每
    年徵收期間經過五年後，即可推定汽車所有人業已繳納該費用，而無庸舉證，公
    路主管機關不得再行徵收該費用，是原告此部分所訴各節，難謂有據，亦與民法
    第一百零條第二項附終期之法律行為於期限屆滿失其效力及同法第一百四十八條
    第二項暨行政程序法第八條規定之誠實信用原則無涉。是原告所有ＱＪ─四三七
    八號自用小客貨車因逾期未參加檢驗，為被告裁決註銷牌照日期為八十七年五月
    十四日，原告又未提出八十五年度之汽車燃料使用費收據以資證明其業已繳納該
    費用，是被告依上開規定以原處分催繳原告八十五年至八十七年五月十四日止之
    汽車燃料使用費部分，即無違法之處，此部分訴願決定予維持，亦無不合，原告
    請求撤銷此部分之原處分及訴願決定，為無理由，此部分之訴應予駁回。
據上論結，本件原告之訴為一部不合法，一部無理由，依行政訴訟法第一百九十五條
第一項後段、第九十八條第三項前段，判決如主文。
中　　華　　民　　國　　九十一　　　年　　　十一　　　月　　　十三　　　日
                 臺 中 高 等 行 政 法 院   第 四 庭
                                審 判 長 法  官　沈　應　南
                                         法  官　黃　淑　玲
                                         法  官　許　武　峰
右正本證明與原本無異。
如不服本判決，應於判決送達後二十日內向本院提出上訴書狀，其未表明上訴理由者
，應於提起上訴後二十日內向本院提出上訴理由書（須依對造人數附具繕本）；如於
本判決宣示或公告後送達前提起上訴者，應於判決送達後二十日內補提上訴理由書（
須附繕本）。未表明上訴理由者，逕以裁定駁回。
提起上訴應預繳送達用雙掛號郵票拾份（每份三十四元)。
中　　華　　民　　國　　九十一　　　年　　　十一　　　月　　　十三　　　日
                                     法院書記官  詹  靜  宜
